【裁判字號】    88,易,4853
【裁判日期】    890718
【裁判案由】    詐欺
【裁判全文】
臺灣高雄地方法院刑事判決                        八十八年度易字第四八五三號
    公  訴  人  臺灣高雄地方法院檢察署檢察官
    被      告  寅○○○
                辰    ○
                未○○
右列被告因偽造文書等案件，經檢察官提起公訴（八十七年度偵字第一三○九九號）
，本院判決如左：
    主  文
辰○、寅○○○共同連續行使偽造私文書，足以生損害於他人，各處有期徒刑壹年。
未○○無罪。
    事  實
一、辰○與寅○○○因先前所召集之互助會遭人倒會造成虧損及家用所需，竟共同意
    圖為自己不法之所有，並基於概括之犯意，於如附表一所示之起會時間，在其二
    人位於高雄縣大樹鄉○○路一四○號住處，推由寅○○○擔任會首，陸續召募如
    附表一所示之互助會共五會，且明知其二人之子黃天亮並未參加該等互助會，竟
    虛列黃天亮為如附表一所示編號一、三至五之互助會各參加二會、二會、一會、
    一會之互助會會員於該等互助會會單上，持交其他會員，使其他會員誤以為黃天
    亮為互助會會員，並明知其二人經濟狀況不佳，已無支付會款及償債之能力，竟
    仍以辰○名義參加如附表一所示編號一、以未○○名義參加如附表一所示編號一
    、五之互助會各一會、二會、一會，冀圖以「以會養會」之方式，週轉金錢供彌
    補虧損及貼補家用，嗣辰○、寅○○○即於如附表一所示編號一、三至五之互助
    會，未經黃天亮之同意，擅自以黃天亮名義參加各該互助會二會、二會、一會、
    一會，並先後六次於不詳時間之開標日，利用不知情之未○○或其他不詳姓名之
    人在空白紙上分別偽造黃天亮之署押，填寫不詳金額之金額於標單上，以表明競
    標時願付之標息及會員，持以行使參加競標並標得會款，足以生損害於黃天亮及
    其他活會會員，致不知情之如附表一所示各該互助會之活會會員陷於錯誤，仍交
    付活會會款予辰○、寅○○○收受，其所詐得之金額分別如下：（一）如附表一
    所示編號一之互助會至少新台幣（下同）五十餘萬元（如以獲利最低之最初二會
    得標計算：即 (00000－0000)×35＋ (00000－0000)×34＝572700元）；（二）
    如附表一所示編號三之互助會至少三十餘萬元（如以獲利最低之最初二會得標計
    算：即 (00 00－0000)×49＋ (0000－0000)×48＝320100元）；（三）如附表
    一所示編號四之互助會至少三十餘萬元（如以所獲利益最低之最初一會得標計算
    ：即 (00000－0000)×19＝323000元）；（四）如附表一所示編號五之互助會至
    少三十餘萬元（如以所獲利益最低之最初一會得標計算：即 (00000－0000)×45
    ＝373500元），惟以上均因無法查知其確實之冒標時間及所出之標息，致無法詳
    為計算其所詐取之詳細金額。又辰○及寅○○○承前犯意，於如附表一所示編號
    一之互助會之不詳時間之開標日，冒用不詳會員名義，以不詳方式，在空白紙上
    偽造不詳姓名會員之署押，填寫不詳金額之金額於標單上，以表明競標時願付之
    標息及會員，持以行使參加競標並標得會款，足以生損害於該不詳姓名會員及其
    他活會會員，致不知情之如附表一所示編號一所載活會會員陷於錯誤，仍交付活
    會會款予辰○、寅○○○收受，其所詐得之金額至少二十餘萬元（計算方式同前
    （一）），且亦因無法查知其確實之冒標會員姓名、時間及所出之標息，致無法
    詳為計算其所詐取之詳細金額。辰○、寅○○○得款花用殆盡後，終因每月應付
    之會款負擔過重，週轉不靈，而於八十六年十一月二十日片面宣告止會，嗣經活
    會會員間相互查證始查悉上情。
二、案經子○○○、辛○○、申○○、己○○、癸○○、巳○治、丙○○、乙○○○
    、巳○、丑○○、壬○○、午○○、丁○○、卯○○、戊○○、天○○、亥○○
    、甲○○、庚○○、巳○義、戌○○等二十一人委由代理人侯永福律師訴請臺灣
    高雄地方法院檢察署檢察官偵查起訴。
    理  由
壹、被告辰○、寅○○○部分：
一、訊之被告辰○矢口否認上開犯行，辯稱：伊有自己的工作，並未參加如附表一所
    示之互助會，該等互助會係伊妻即被告寅○○○所召集，伊不知情云云；被告寅
    ○○○固坦承有於右揭時地召集如附表一所示之互助會，並有擅自以子黃天亮名
    義參加如附表一所示一、三至五各該互助會，且除以辰○名義參加如附表一所示
    編號一之互助會外，另徵得未○○同意參加如附表一所示編號一、五之互助會，
    又如附表一所示之互助會均已止會等事實，惟亦矢口否認有詐欺犯行，辯稱：伊
    係因遭人倒會，才會無力支付，且止會後，活會會員自行向死會會員收款，以致
    伊無法取得死會會員之會款，而未能分配予各活會會員，又如附表一所示互助會
    之活會會員數均與活會會員相符，伊亦未冒標云云。經查：
  （一）被告寅○○○有於右揭時地召集如附表一所示之互助會，且明知其子黃天亮
        並未參加該等互助會，竟虛列黃天亮為如附表一所示編號一、三至五之互助
        會各參加二會、二會、一會、一會之互助會會員於該等互助會會單上，又以
        被告辰○名義及取得被告未○○同意，將辰○、未○○列為如附表一所示編
        號一、五之互助會會員於該等互助會會單上，持交其他會員，使其他會員誤
        以為黃天亮、辰○、未○○為互助會會員等情，已據被告寅○○○於偵審中
        坦承不諱（見偵查卷第五十八頁正、反面、本院八十八年十一月二十五日、
        八十八年十二月十四日、八十九年二月二十二日審判筆錄），核與黃天亮於
        偵查中供承：「我沒參與會，不知情」（見偵查卷第四十四頁反面）、「（
        問：你父母的會你有無參與？）沒有，我已搬離家很久了，五至六年」、「
        搬離家前有跟過」、「（問：有無經你同意？）沒有」（以上均見偵查卷第
        五十八頁）、「我並未參與此會」（見偵查卷第七十三頁反面）及被告未○○於偵查中供稱：「會單是我寫的，名字是我媽說要寫下，我有同意」（見
        偵查卷第五十八頁反面）等語相符，且有該等互助會會單各一紙附卷可資佐
        證，復經臺灣高雄地方法院檢察署檢察官同此是認，有該署八十七年度偵字
        第一三○九九號被告黃天亮不起訴處分書影本一件在卷可按，自堪信為真實
        。而被告寅○○○以黃天亮名義所參加之上開互助會，均已於不詳時間之開
        標日，利用不知情之未○○或不詳姓名之人在空白紙上分別偽造黃天亮之署
        押，填寫不詳金額之金額於標單上，以表明競標時願付之標息及會員，持以
        行使參加競標並標得會款之事實，亦據被告寅○○○供承在卷（見偵查卷第
        五十八頁、本院八十八年十一月二十五日審判筆錄），且被告未○○亦供承
        ：「（問：黃天亮標單是否你寫的？）若我在家，我會寫，我曾寫過黃天亮
        之標單，但不記得幫忙寫過幾次」等語甚明（見本院八十八年十一月二十五
        日審判筆錄）。又被告寅○○○宣告止會時，經當場交予告訴人天○○一紙
        由被告未○○書寫如附表一所示編號一互助會之結算結果單據，其上載明「
        現有死會：二十八會、應有活會：八會、實際活會：九會、會首挪會一會（
        36萬元）、會首本身死會五會（40萬元），其餘死會二十二會（176萬元）
        」等語（見偵查卷第十三頁），已據告訴人天○○陳明在卷，且為被告未○○所不否認，惟被告寅○○○否認有何冒標挪用情事，且被告未○○亦辯稱
        ：「只是依母親所告訴我的意思而記載的，沒經過查證，因有多出一會，不
        知為何原因，我只好寫挪用」云云（見本院八十八年十二月十四日審判筆錄
        ），然該互助會係由被告寅○○○自任會首，苟無會首冒標情事，自不可能
        無故多出一會。況被告寅○○○陳報本院該如附表一所示編號一之互助會之
        活會會員名單係「秋仔」、庚○○、巳○、玉蘭及蔡萬金各一會、「良三」
        二會，有被告所提出之統計單附卷可稽，惟證人酉○○所參加如附表所示編
        號一之互助會共三會，尚有二活會一節，已據證人酉○○到庭結證稱：「編
        號一確實是一個死會，二個活會」、「編號三的會，我沒有標，三個都是活
        會，我印象中，所跟的所有會只標了二會，是二十日的與五日的，各標一會
        ，二個會都是一萬的，附表編號六，即八十三年七月五日這個會我跟一會，
        是死會，我所記得的是這二會，其他的我不是很確定」等語綦詳（見本院八
        十九年七月四日審判筆錄），足見被告寅○○○所述「秋仔」、蔡萬金各一
        活會云云，與事實不符，再者被告寅○○○既係該互助會之會首，自無不知
        會員真正姓名或住居所或無從查訪之理，惟其竟未能提供該「秋仔」、蔡萬
        金之真正姓名或住居所供本院傳喚查證（見本院八十九年五月九日審判筆錄
        ），顯有可議，益徵被告寅○○○確有冒標某不詳活會會員一會之情形，被
        告未○○前開單子所載，應屬實情，被告未○○辯稱並無挪用情事，應屬迴
        護被告寅○○○之詞。另被告寅○○○以被告辰○、未○○、黃天亮名義所
        參加之上開互助會，致其每月須支出高達約十萬元（即黃天亮部分共：
        10000 ×2＋5000×2＋20000＋10000；再加上辰○部分：10000；再加上未
        ○○部分：10000×2＋10000）之會款，而其復須代繳因遭他人倒會之會款
        每月亦高達十四至十五萬元，已據其於偵查中供承：「（問：被倒了多少會
        ？）一個月要幫別人繳十四至十五萬元的會」、「如果加會的話，就要三十
        萬元了，貼別人倒我的會」（見偵查卷第五十八頁反面），而被告寅○○○
        僅從事零工，種鳳梨，不是固定工作等情，已據其於偵審中分別供承甚明（
        見偵查卷第五十八頁反面、本院八十九年二月二十二日審判筆錄），且被告
        寅○○○之夫即被告辰○亦係從事臨時工，向人租農地，從事農作或做鐵工
        之情，亦據被告辰○於本院審理時供承甚明（見本院八十八年十二月三十日
        審判筆錄），再參以被告辰○於偵查中供承：「因我以前欠他（指黃順財）
        錢，還沒還錢，蓋房子時，借四百至五百萬元，沒還，最近又要借錢，故設
        定抵押權，七十六年前借錢的，分三次借」（見偵查卷第五十九頁）等語，
        可知其尚有積欠他人債務，此亦經黃順財於偵查中供述明確，是被告寅○○○、辰○夫妻二人總收入不僅不固定，且不足以支付上開互助會會款彰彰明
        甚，被告寅○○○於虛列黃天亮名義及以被告辰○、未○○名義參加上開互
        助會時，應已明知其已無支付及償債能力，其有詐欺不法所有意圖，至為灼
        然。
  （二）被告辰○雖辯稱伊對上開互助會均不知情云云，惟被告辰○有參與上開互助
        會之開標、收會款等情，已據告訴人子○○○於偵查中陳稱：「未○○之太
        太主持，辰○開會單」（見偵查卷第七十三頁）、證人即互助會會員陳王杏
        之子陳順和於偵查中證稱：「（問：誰向你收會款？）辰○、寅○○○」（
        見偵查卷第五十六頁反面）、證人黃楊英連於偵查中證稱：「會錢是辰○或
        未○○來收，有時是辰○載林秀媛來」（見偵查卷第七十三頁）等語甚明，
        而被告寅○○○召集互助會多年，除召集互助會外，沒任其他職業，亦據被
        告寅○○○供承在卷（見偵查卷第五十六頁反面、本院八十八年十二月三十
        日審判筆錄），以其為鄉下婦人，並無其他投資，且如前所述，被告寅○○○、辰○均是從事臨時工或農作，收入不固定，且須代繳他人倒會後會會款
        高達十四萬至十五萬元等情形觀之，如非為了家用，自無無故召集互助會籌
        集資金，而每月繳納已無力支付之十萬元會款之必要，被告辰○係被告寅○○○之夫，平素共同生活，經濟又未獨立，甚且被告寅○○○不在時，亦代
        為開標或收取會款，當知被告寅○○○召集互助會擔任會首及上開得款用途
        ，且亦應知其本身亦列名為如附表一所示編號一之互助會會員，故被告辰○
        辯稱其不知互助會之情形云云，自非可採。另於被告寅○○○止會後，被告
        辰○亦與被告寅○○○共同簽發本票予活會會員以為清償之擔保，有該本票
        影本七紙附卷可稽，如如附表一所示之互助會均係被告寅○○○獨自召集、
        處理，自無由被告辰○共同出面簽發本票之理，足徵被告辰○與被告寅○○○間就上開行使偽造文書、詐欺取得會款犯行，有犯意之聯絡及行為之分擔
        。
  （三）被告寅○○○雖又辯稱伊並非不處理，而是活會會員自行向死會會員收取會
        款，以致伊無法收得會款分配予會員云云，然此係止會後處理會務之情形，
        無解於上開犯行之成立，綜上所述，被告辰○、寅○○○前開所辯，顯係事
        後卸責之詞，無可採信。至本件因被告二人否認犯行，且告訴人亦無法確認
        各該互助會係何時遭冒標，又已時隔日久，致無法查知確實之冒標時間及所
        出之標息，致無法詳為計算其所詐取之詳細金額，惟本院認應採最有利於被
        告辰○、寅○○○之認定，即以所獲利益最低之最初一會或二會如事實欄所
        載之計算方式，推論被告辰○、寅○○○至少可獲利之如事實欄所載之金額
        ，公訴人雖依告訴人所述，逕以上開各該互助會開標次數，遽認被告辰○、
        寅○○○詐騙告訴人如附表三所示之金額，然所謂互助會詐騙會款，其詐騙
        的金額，係指以會員實際上所繳交的活會會款為據，並不包括活會會員扣除
        競標者願出之競標利息，告訴人等於被告寅○○○宣告止會前，既屬活會，
        已如前述，自不可能每月繳交如附表一所示互助會之會金全額，是公訴人前
        開所述之詐騙金額，尚乏依據。是本件事證明確，被告辰○、寅○○○上開
        犯行洵堪認定。
二、按標單上僅記載姓名與競標之利息，並未書明「標單」字樣，依我國民間互助會
    之習慣，可認定其上之文字，即為表示出標人及利息等用意之證明，應屬刑法第
    二百二十條第一項之準文書。查被告辰○、寅○○○於如附表所示之互助會標會
    時，共同利用不知情之未○○或不詳姓名之人，在空白紙上書寫黃天亮、不詳姓
    名會員之姓名，並填寫競標利息之數字，足以生損害於黃天亮及該不詳姓名會員
    ，應成立刑法第二百二十條、第二百十條之偽造私文書罪。被告二人進而憑之參
    加競標，開標後詐取會款，已達於行使該文書之階段，其二人偽造私文書之低度
    行為，為行使偽造私文書之高度行為所吸收，應依刑法第二百十六條行使偽造私
    文書論。其偽造署押，為偽造私文書之部分行為，不另論罪。而其等利用不知情
    之未○○、不詳姓名之人偽造該標單，均為間接正犯。又被告辰○、寅○○○共
    同意圖為自己不法之所有，假冒黃天亮之名義參與上開互助會及冒用黃天亮暨不
    詳姓名會員標取各該互助會會款，以偽造私文書之方式施用詐術，使告訴人等及
    其他未得標之會員陷於錯誤而交付活會會款，所為係犯刑法第三百三十九條第一
    項之詐欺取財罪。被告辰○、寅○○○就上揭犯行，有犯意聯絡及行為之分擔，
    皆為共同正犯。其等一個詐取行為，使多數活會會員同時受害，為想像競合犯。
    又其等多次詐欺、行使偽造私文書之犯行，時間緊接，方法相同，且各觸犯構成
    要件相同之罪名，顯係各基於概括之犯意反覆為之，應各依連續犯之規定論以一
    罪。被告辰○、寅○○○所犯上開行使偽造私文書及詐欺罪間，有方法結果之牽
    連關係，應從較重之行使偽造私文書罪處斷。公訴人雖漏未敘及行使偽造私文書
    犯行，然該部分事實與公訴人起訴之事實，具有牽連犯之裁判上一罪關係，為起
    訴效力所及，本院自得併予審究，併此敘明。審酌被告辰○、寅○○○二人利用
    召募民間互助會，自任會首之機會，虛列會員並冒標會款，詐得告訴人等金額逾
    百萬元，有些甚或是告訴人之畢生積蓄，且嚴重破壞經濟秩序，所生損害非輕，
    且犯罪後復否認犯行，飾詞巧辯，力圖卸責，又迄未與被害人達成和解，賠償被
    害人損失，惡性非輕，惟念其二人均無前科，有臺灣高等法院被告全國前案紀錄
    表及臺灣高雄地方法院檢察署刑案資料查註紀錄表各二件附卷可稽，素行良好，
    且已年逾六十歲等一切情狀，各量處如主文所示之刑。至被告辰○、寅○○○所
    偽造之黃天亮及如附表所示編號一不詳會員署押之標單，衡之一般民間互助會習
    慣，自已於開標後丟棄滅失，故該標單上之上開偽造署押即無庸另行宣告沒收，
    附此敘明。
三、公訴意旨另以被告辰○、寅○○○如附表二所示部分，尚涉有刑法第三百三十九
    條第一項詐欺取財罪嫌云云，惟查：按犯罪事實應依證據認定之，無證據不得推
    定其犯罪事實，刑事訴訟法第一百五十四條定有明文。次按事實之認定，應憑證
    據，如未能發現相當證據，或證據不足以證明，自不能以推測或擬制之方法，以
    為裁判基礎；又告訴人之告訴，係以使被告受刑事訴追為目的，是其陳述是否與
    事實相符，仍應調查其他證據以資審認；而事實審法院對於證據之取捨，依法雖
    有自由判斷之權，然積極證據不足證明犯罪事實時，被告之抗辯或反證身屬虛偽
    ，仍不能以此資為積極證據應予採信之理由（最高法院四十年臺上字第八六號、
    五十二年臺上字第一三○○號、三十年上字第四八二號判例參照）。查如附表二
    所示之互助會，自起會迄止會時止，已逾三年，且僅剩一會即告訴人戌○○所參
    加部分，苟被告辰○、寅○○○有詐欺意思，當不致於連續開標達三年之久，況
    該互助會亦僅積欠告訴人戌○○會款，而事後被告寅○○○收得部分會款後，亦
    將該等會款給付予告訴人戌○○，以抵還其會款之情，已據被告寅○○○供承：
    「附表一編號六這一會，我有付二十幾萬給戌○○，大約是付他二十五萬或二十
    四萬」、「（付戌○○）記得是二十三或二十四萬，另有給他本票，並帶她去收
    錢，七萬五千元」（見本院八十八年十一月二十五日審判筆錄）、「因被倒，無
    法付錢，我有收給她（指戌○○）收了二十餘會給她，我收了所有的會，分配給
    他，看會收多少，即分配多少給她」（見本院八十八年十二月十四日審判筆錄）
    等語在卷，其所述之金額雖與告訴人之代理人候永福律師於本院審理時陳稱：「
    附表二，戌○○她第六會已收了三十一萬」（見本院八十八年十一月二十五日審
    判筆錄）、「（戌○○）有分配到三十一萬」（見本院八十八年十二月十四日審
    判筆錄）等語，稍有出入，惟已足認定其於止會後，確有收取會款後給付告訴人
    戌○○，苟被告辰○、寅○○○有詐欺之意，自無再將收得之會款給付告訴人戌
    ○○達二、三十萬元之理。此外，復無其他積極證據足資證明被告辰○、寅○○○此部分涉犯上開詐欺犯行，本應為無罪之諭知，惟公訴人既認此部分與前開有
    罪部分有連續犯之裁判上一罪關係，爰不另為無罪之諭知，附此敘明。
貳、被告未○○部分：
一、公訴意旨略以：被告未○○與其父母辰○、寅○○○，於八十三年七月間，推以
    被告寅○○○為具名會首，召集每月五日標會，每會一萬元，計五十五會次互助
    會（即如附表二），並一起處理會務，因死會會腳倒會積欠會款之效應發酵，彼
    三人連同自身應負擔之活會、死會會款漸感力未逮，於八十四年八月間，再召集
    每月十五日標會，每會次一萬元，計四十六次之互助會（即如附表一所示編號五
    ），企欲以會養會，撐至八十四年十二月間，再召集每月二十日標會，每會次一
    萬元，計三十六會之互助會（即如附表一所示編號一），對於每月應繳之自身會
    款十五萬元左右及倒會者之會款計十四或十五萬元款項，幾無支付能力，遂共同
    意圖為自己不法之所有，並基於概括之犯意，藉以會養會及冒稱某會腳得標收取
    會款之手段，自八十五間起，除分別召集如附表一所示編號三、四、如附表一所
    示編號二之互助會外，並先後騙取如附表三所示亥○○等二十一位活會會腳之會
    款，合計六百四十一萬六千六百八十元入己，終在八十六十一月二十日宣告全面
    倒會，亥○○等二十一位活會會腳始知受騙，因認被告未○○涉犯刑法第三百三
    十九條第一項之罪嫌。
二、按犯罪事實應依證據認定之，無證據不得推定其犯罪事實，刑事訴訟法第一百五
    十四條定有明文。而所謂認定犯罪事實之證據，係指足以認定被告確有犯罪行為
    之積極證據而言，該項證據自須適合於被告犯罪事實之認定，始得採為斷罪之資
    料；事實之認定應憑證據，如未能發現相當確實證據，或不足以證明被告犯罪，
    自不能以推測或擬制之方法，以為裁判之基礎（最高法院二十九年上字第三一○
    五號、四十年台上字第八六號判例參照）。又被告否認犯罪事實所持之辯解，縱
    屬不能成立，仍非有積極證據足以證明其犯罪行為，不能遽為有罪之認，最高法
    院三十年著有上字第一八三一號判例可資參照。
三、本件公訴人認被告未○○涉有刑法第三百三十九條第一項之詐欺取財罪嫌，係以
    告訴人之指述，與被告未○○自承介入簽具會單、會款、本票等情相符，為其主
    要論據。訊之被告未○○堅決否認有上開共同冒標參與詐欺取財之行，辯稱：伊
    雖有同意母親寅○○○使用伊名字參加上開互助會，但伊本人並未參與互助會，
    是因母親不識字，所以多由伊依母親口述代為書寫，況開標地點是伊家，所以開
    標時也會在場，實際上並無參與會務等語在卷。
四、經查：
  （一）如附表一所示之互助會之會首係由被告寅○○○擔任一節，已如前述，而該
        等互助會係被告寅○○○所召集，亦據被告寅○○○、辰○供承在卷（見偵
        查卷第五十六頁反面、本院八十八年十一月二十五日、八十九年五月九日審
        判筆錄），且為告訴人等不爭執，而被告未○○於上開互助會開標時有在場
        或收取會款等情，雖經告訴人戌○○於偵查中陳稱：「我們將標單放在被告
        家之桌上，被告開會時，他們有拿偽造之標單偽稱，未○○及辰○都說是別
        人寄標的」（見偵查卷第四十四頁反面）、證人陳順和於偵查中證稱：「我
        曾代母去參加標會，八十六年間參加了至四次，標會現場有要標會的會腳及
        林秀媛、未○○在場，是未○○處理會務的，他還有到我家收過錢，未○○
        還有開一張票給我們」（見偵查卷第五十七頁反面）、證人黃楊英連於偵查
        中證稱：「會頭是林秀媛，會錢是辰○或未○○來收」（見偵查卷第七十三
        頁）等語，且經被告未○○坦承有代寫上開互助會會單之事實（見本院八十
        八年十一月二十五日、八十八年十二月十四日審判筆錄），惟被告寅○○○
        不認識字，已據被告寅○○○於偵審中再三供述於卷（見偵查卷第五十六頁
        反面、本院八十八年十一月二十五日審判筆錄），衡諸常情，被告未○○為
        被告寅○○○之子，被告寅○○○既不識字，則由其子代為書寫會單，尚屬
        常情，故被告未○○辯稱係因被告寅○○○不認識字才由其代書會單，諒非
        妄詞，是自難憑該等互助會會單係由被告未○○代書，遽予推論被告未○○
        有參與上開互助會之會務。又告訴人之代理人雖指稱上開互助會開會時，是
        由被告未○○操盤云云，惟依告訴人乙○○○陳稱：「當時寅○○○不在家
        ，是她媳婦即未○○之太太在，當時‧‧‧‧但是寅○○○的媳婦開標，‧
        ‧‧‧」（見本院八十八年十二月十四日審判筆錄）、告訴人子○○○陳稱
        ：「未○○之太太主持，辰○開會單」（見偵查卷第七十三頁）等語，顯見
        係被告寅○○○不在家，始由被告未○○之妻或被告辰○代為開標，足知如
        附表一所示之互助會之開標，平時均是由被告寅○○○、辰○處理，被告未
        ○○之妻雖曾代為主持開標，惟此係父母子女同居一處，代為處理事務，不
        僅不足推認被告未○○有代為主持過開標，且亦難據以認定被告未○○有參
        與上開行使偽造文書、詐欺犯行。又被告未○○縱如告訴人所指曾代收會款
        ，然此亦是同居一處親屬間日常生活之代理行為，況被告辰○、寅○○○均
        已年逾六十歲，則其子女代為收取會款，亦屬倫理之常，苟憑此即認被告未
        ○○與被告辰○、寅○○○間有上開犯行之共同犯意，似嫌速斷。再者被告
        未○○於被告辰○、寅○○○宣告止會後，雖有出面告知會員此一訊息，並
        於活會會員開標時，拿出上開記載挪用如附表一所示編號一互助會活會會員
        一會之單子交予告訴人天○○，然被告未○○供承該單據係其依母寅○○○
        口述記載，而以被告寅○○○不識字、被告辰○年紀已大，且又召集有多數
        金額、會數、起會日等各不相同之互助會等情觀之，被告辰○、寅○○○於
        止會後與會員結算會務，自須有人代為計算、載明，故被告未○○縱於止會
        後為其父母出面處理債務，誠屬基於父母子女情誼所可理解，自難據此即認
        被告未○○與其父母間就上開行使偽造文書、詐欺犯行有犯意之聯絡及行為
        之分擔。況被告未○○係從事傢俱業務工作，已據其於偵查中供承甚明（見
        偵查卷第五十八頁），顯見其有自己的工作，且如附表一所示之互助會，係
        被告寅○○○所召集，被告未○○僅於起會時代書會單、被告辰○、寅○○○不在時，代為收取會款及止會後代為處理債務之結算，已如前述，苟被告
        未○○知悉被告寅○○○上開行為，如為卸免責任，自無於被告寅○○○不
        在時，再代為收取會款之理，又縱被告未○○果基於父母子女之情，而協助
        其父母為上開犯行，亦不可能僅代書會單或代收會款，衡諸上情，被告寅○○○、辰○雖有上開犯行，然非必然有將案情告知被告未○○，亦難僅因被
        告未○○與被告辰○、寅○○○間之父母子女關係，即擬制推定被告未○○
        知悉其父母上開犯行，且在知情之情況下協助其父母收取冒標之會款。
  （二）又如附表二所示之互助會，被告辰○、寅○○○不成立詐欺取財犯行，已如
        前述，是被告未○○自亦不成立上開詐欺取財犯行，綜上所述，被告未○○
        否認其曾代被告寅○○○收取會款事宜，雖不足採信，然其辯稱伊沒有參與
        互助會之事，應非虛詞，此外，復查無其他積極證據足資證明被告未○○有
        公訴人所指之詐欺取財犯行，揆諸首揭說明，自屬不能證明被告未○○犯罪
        ，爰應依法為無罪之諭知。
據上論斷，應依刑事訴訟法第二百九十九條第一項前段、第三百零一條第一項，刑法
第二十八條、第五十六條、第二百十六條、第二百十條、第三百三十九條第一項、第
五十五條，罰金罰鍰提高標準條例第一條前段，判決如主文。
中      華      民      國      八十九  年    七      月    十八      日
                                  臺灣高雄地方法院刑事庭
                                      法  官  李麗珠
右正本證明與原本無異。
如不服本判決，應於判決送達後十日內，向本院提出上訴狀。
                                      書記官  簡鴻雅
中      華      民      國      八十九    年    七      月    十九      日
附錄本案判決論罪科刑法條：
刑法第三百三十九條第一項：
意圖為自己或第三人不法之所有，以詐術使人將本人或第三人之物交付者，處五年以
下有期徒刑、拘役或科或併科一千元以下罰金。
刑法第二百十六條：
行使第二百十條至第二百十五條之文書者，依偽造、變造文書或登載不實事項或使登
載不實事項之規定處斷。
刑法第二百十條：
偽造、變造私文書，足以生損害於公眾或他人者，處五年以下有期徒刑。
刑法第二百二十條：
在紙上或物品上之文字、符號，依習慣或特約，足以為表示其用意之證明者，關於本
章之罪，以文書論。
附表一：
┌──┬────┬─────┬───┬────┬────────────┐
│編號│會    期│會      金│總會數│已開會數│活會會員及所參加會數    │
││（民國）│（新臺幣）│      │及止會日│                        │
│    │        │          │      │（民國）│                        │
├──┼────┼─────┼───┼────┼────────────┤
│一  │八十四年│壹萬元    │三十六│二十八會│丑○○（二會）、酉○○（│
│    │十二月二│（內標）  │會    │、八十六│二會）；天○○（以下均一│
│    │十日起至│          │      │年十一月│會）、己○○、庚○○、黃│
│    │八十七年│          │      │二十日  │勝。                    │
│    │五月五日│          │      │（每四個│                        │
│    │止      │          │      │月加開一│                        │
│    │        │          │      │會即每年│                        │
│    │        │          │      │一、五、│                        │
│    │        │          │      │九月的五│                        │
│    │        │          │      │日加會）│                        │
├──┼────┼─────┼───┼────┼────────────┤
│二  │八十五年│壹萬元    │三十七│二十會、│巳○（三會）、酉○○（三│
│    │七月三十│（內標）  │會    │八十六年│會）；亥○○（以下均一會│
│    │日起至八│          │      │十一月二│）、戊○○、午○○、黃金│
│    │十七年十│          │      │十日（每│龍、甲○○及其他不詳姓名│
│    │二月三十│          │      │四個月加│活會會員。              │
│    │日止    │          │      │開一會，│                        │
│    │        │          │      │每年二、│                        │
│    │        │          │      │六、十月│                        │
│    │        │          │      │的十五日│                        │
│    │        │          │      │加會）  │                        │
├──┼────┼─────┼───┼────┼────────────┤
│三  │八十五年│伍仟元    │五十會│十七會、│辛○○（三會）、酉○○（│
│    │十月二十│（內標）  │      │八十六年│三會）；丙○○（以下二會│
│    │五日起至│          │      │十一月二│）、卯○○；戊○○（以下│
│    │八十八年│          │      │十日（每│一會）、巳○義、癸○○、│
│    │十一月二│          │      │三個月加│己○○、申○○、子○○○│
│    │十五日止│          │      │開一會，│及其他不詳姓名活會會員。│
│    │        │          │      │每年三、│                        │
│    │        │          │      │六、九、│                        │
│    │        │          │      │十二月的│                        │
│    │        │          │      │十日加會│                        │
│    │        │          │      │）      │                        │
├──┼────┼─────┼───┼────┼────────────┤
│四  │八十六年│貳萬元    │二十會│六會、八│亥○○（以下均一會）、謝│
│    │五月二十│（內標）  │      │十六年十│明珠、戊○○、戌○○、黃│
│    │日起至八│          │      │一月二十│勝治、酉○○及其他不詳姓│
│    │十七年十│          │      │日      │名活會會員。            │
│    │二月二十│          │      │        │                        │
│    │日止    │          │      │        │                        │
├──┼────┼─────┼───┼────┼────────────┤
│五  │八十四年│壹萬元    │四十六│三十三會│巳○（二會）；亥○○（以│
│    │八月十五│（內標）  │會    │、八十六│下均一會）、壬○○、吳清│
│    │日起至八│          │      │年十一月│利、辛○○、子○○○、黃│
│    │十七年八│          │      │二十日（│純綿、酉○○（三會）及其│
│    │月十五日│          │      │每四個月│他不詳姓名活會會員。    │
│    │止      │          │      │加開一會│                        │
│    │        │          │      │，每年三│                        │
│    │        │          │      │、七、十│                        │
│    │        │          │      │一月的三│                        │
│    │        │          │      │十日加會│                        │
│    │        │          │      │）      │                        │
└──┴────┴─────┴───┴────┴────────────┘
附表二：
┌──┬────┬─────┬───┬────┬────────────┐
│編號│會    期│會      金│總會數│已開會數│活會會員及所參加會數    │
│    │（民國）│（新臺幣）│      │及止會日│                        │
│    │        │          │      │（民國）│                        │
├──┼────┼─────┼───┼────┼────────────┤
│一  │八十三年│壹萬元    │五十五│五十四會│戌○○（一會）          │
│    │七月五日│（內標）  │會    │、八十六│                        │
│    │起至八十│          │      │年十一月│                        │
│    │六年十二│          │      │二十日（│                        │
│    │月五日止│          │      │每三個月│                        │
│    │        │          │      │加會一會│                        │
│    │        │        │      │，每年一│                        │
│    │        │          │      │、四、七│                        │
│    │        │          │      │十的二十│                        │
│    │        │          │      │日加會）│                        │
└──┴────┴─────┴───┴────┴────────────┘


司法院資訊處製作；財團法人民間司法改革基金會備份。
